【裁判字號】    99,上,100
【裁判日期】    990817
【裁判案由】    分割共有物
【裁判全文】
臺灣高等法院臺南分院民事判決  99年度上字第100號
上  訴  人  壬○○
訴訟代理人  李永裕律師
複代理人    江俊傑律師
訴訟代理人  乙○○
            己○○
            癸○○
被上訴人    丁○○
                        號16樓
            戊○○
            辛○○
共      同
訴訟代理人  蕭麗琍律師
被上訴人    臺南縣新營市農會
法定代理人  丙○○
訴訟代理人  庚○○
            甲○○
上列當事人間請求分割共有物事件，上訴人對於中華民國九十九
年四月六日臺灣臺南地方法院第一審判決（九十八年度訴字第一
三四二號）提起上訴，本院於九十九年八月三日言詞辯論終結，
判決如下：
      主      文
上訴駁回。
第二審訴訟費用由上訴人負擔。
      事  實  及  理  由
一、上訴人主張：坐落台南縣新營市○○段一二０六地號、地目
    建、面積一一０．七三平方公尺土地（下稱系爭土地），為
    兩造所共有；上訴人之應有部分為二分之一，被上訴人等四
    人之應有部分各為八分之一。系爭土地之地目為建，並無法
    令禁止分割之限制，又無因物之使用目的不能分割，兩造間
    復未訂定不分割，因就共有土地不能協議分割，爰求為判決
    分割如原判決附圖一所示。又系爭土地北臨同段一一八八等
    地號土地，業經編定為博愛街道路預定用地，兩造經民事法
    院於分割共有物之前案確定判決中，分配取得之土地均非袋
    地，系爭土地並無繼續保持共有，作為私設道路使用之必要
    。況共有物分割之前案確定判決所採分割方法，不符土地利
    用之經濟利益，要非妥適；被上訴人執意將系爭土地全部作
    為道路通行使用，即屬權利濫用，有違誠信原則。原審為伊
    敗訴判決，尚有未合；並聲明：(一)原判決廢棄。(二)兩造共有
    系爭土地分割如原判決附圖一所示。(三)第一、二審訴訟費用
    由被上訴人負擔。
二、被上訴人丁○○、戊○○、辛○○則以：系爭土地係兩造與
    第三人等共有重測前新營段四０五之九地號土地之一部分，
    前經民事法院判准共有物分割確定，而由兩造按原應有部分
    比例保持共有，並作為道路使用。系爭土地之現況與前案分
    割共有物判決時之狀況相同，系爭土地北臨之土地雖經編定
    為預定道路，惟未經相關單位徵收，且預定道路並未完全開
    通，共有人仍無法經由北側之鄰地對外聯絡，系爭土地仍有
    作為道路使用之必要等情詞，資為抗辯。被上訴人臺南縣新
    營市農會則抗辯：系爭土地前經法院另案判決分配予兩造保
    持共有，供作私設道路使用並已確定；系爭土地作為道路使
    用之目的尚未變更，兩造仍有使用系爭道路對外聯絡必要，
    上訴人起訴請求分割系爭土地，並無理由等語；並均聲明：
    (一)上訴駁回。(二)第二審訴訟費用由上訴人負擔。
三、上訴人主張：系爭土地為兩造所共有，上訴人之應有部分為
    二分之一，被上訴人等四人之應有部分各為八分之一等情，
    除據上訴人於原審提出而為被上訴人所不爭之土地登記謄本
    （參見原審營調字卷第六頁至第八頁）為證外，且為被上訴
    人所不爭，堪信上訴人之上開主張為真實。上訴人另主張系
    爭土地之地目為建，並無法令禁止分割之限制，又無因物之
    使用目的不能分割，兩造間復未訂定不分割契約，因就共有
    土地不能協議分割，爰求為判決分割如原判決附圖一所示等
    語，則為被上訴人否認，並以上情置辯；是系爭土地經民事
    確定判決審認作為道路使用之目的是否已完成？系爭土地是
    否因物之使用目的不能分割？厥為本件訴訟首應審究之爭點
    。
四、按各共有人，除法令另有規定外，得隨時請求分割共有物。
    但因物之使用目的不能分割或契約訂有不分割之期限者，不
    在此限，民法第八百二十三條第一項定有明文。次按所謂因
    物之使用目的不能分割，係指共有物繼續供他物之用，而為
    其物之利用所不可缺，或為一權利之行使所不可缺者而言（
    最高法院五十年台上字第九七０號判例參照）；準此，土地
    所有權人為與公路有適宜之聯絡，而以共有土地私設為道路
    者，苟共有人仍有使用共有道路對外聯絡必要，堪認共有土
    地之使用目的尚未完成，土地共有人自不得請求分割共有物
    （參照最高法院五十八年台上字第二四三一號判例意旨）。
    查：
（一）系爭土地原係兩造與第三人共有重測前新營段四０五之九
      地號、面積一四六九平方公尺土地（下稱重測前新營段四
      ０五之九地號土地）之一部分；重測前新營段四０五之九
      地號土地，前由共有人另案聲請法院判決分割，經台南高
      分院以九十二年度上易字第七號民事判決（下稱前案確定
      判決），於九十四年十月十一日判決以原物分配為分割方
      法，而將系爭土地分歸兩造按上訴人應有部分二分之一，
      被上訴人等四人應有部分各八分之一保持共有，作為道路
      使用，俾被上訴人辛○○、臺南縣新營市農會二人分得土
      地（按即分割後三興段一二０六之三、之四地號土地）得
      以經由系爭土地與公路為適宜之聯絡，全案並已確定；其
      後並由土地所有權人於九十七年六月十六日辦妥共有物分
      割登記等情，此參卷附之土地登記謄本、地籍圖自明（參
      見原審營調字卷第六頁至第八頁、第十頁）。
（二）系爭重測前新營段四０五之九地號土地，因其北側並未緊
      臨道路，苟未私設道路，一經共有物分割判決確定，則分
      得三興段一二０六之三、之四地號土地之共有人，將立即
      面臨無法與道路聯絡之窘境，而有設置共有道路使用必要
      ，並由分得週邊土地之共有人即兩造，依原應有部分比例
      保持共有乙情，此參前案確定判決理由第八之(六)第八行至
      第十一行之記載（參見原審訴字卷第三四頁反面）自明。
      是前案確定判決審認結果，採用原物分配之分割方法，並
      劃設系爭土地由兩造按原應有部分比例保持共有者，其目
      的在於作為道路使用，俾共有人辛○○、臺南縣新營市農
      會二人因法院判決後取得之土地，即同段一二０六之三、
      之四地號土地，得以經由系爭土地通行至西側之民生路，
      以與公路為適宜之聯絡。
（三）系爭土地北側緊鄰同段一一八八地號土地；一一八八地號
      土地之北側土地，自西向東，依序則為同段一一八七、一
      一八九、一一九０、一一九一地號土地。至於系爭土地之
      南側土地，由西往東依序則為一二０六之五（壬○○所有
      ）、之四（臺南縣新營市農會所有）、之三（辛○○所有
      ）、之二地號土地（戊○○所有）。系爭土地之東側則與
      一二０六之一地號土地（丁○○所有）相鄰接乙節，此參
      卷附之地籍圖自明（參見原審營調字卷第一０頁），且為
      兩造不爭執之事實。
（四）又，上揭一一八七、一一八八地號土地業經編定為道路用
      地者，此有都市計劃土地使用分區證明書在卷（參見原審
      訴字卷第七一頁）可按；至於系爭土地及其周圍土地之使
      用現況，經原審法院定期於九十八年十二月二十五日會同
      地政人員勘測結果，其中一一九０地號土地業經鋪設柏油
      作為道路使用（即新營市○○路），一一八八地號土地則
      部分為空地、部分土地由第三人搭建磚造平房；系爭一二
      ０六地號土地上部分為空地，部分則搭建有鐵皮屋等情，
      有勘驗測量筆錄，及台南縣鹽水地政事務所於九十九年一
      月二十日，以所測字第０九九００００四七七號函檢送之
      複丈成果圖（即原判決附圖二），及上訴人於原審提出而
      為被上訴人所不爭之現場照片在卷（參見原審訴字卷六四
      頁至第六六頁、第七六頁、第八五頁至第八六頁）足參，
      復為兩造所不爭執，均堪信實。
（五）綜參上開各情：
    (1)前案確定判決審酌重測前新營段四０五之九地號土地與四
      鄰土地臨接狀況，採用原物分配之分割方法結果，被上訴
      人辛○○、臺南縣新營市農會分配取得之三興段一二０六
      之三、之四地號土地，因無法與道路聯絡，乃劃設系爭土
      地由兩造按原應有部分比例保持共有者，俾共有人辛○○
      、臺南縣新營市農會二人取得之土地，得以經由系爭土地
      通行至西側之民生路，以與公路為適宜之聯絡。準此，苟
      前案確定判決劃設共有道路之目的並未完成，堪認系爭土
      地即有不能分割之正當理由。
    (2)其次，被上訴人辛○○、臺南縣新營市農會分配取得之三
      興段一二０六之三、之四地號土地，迄至本院言詞辯論終
      結前止，其四鄰土地並未臨接道路；至於系爭土地北側緊
      鄰之一一八八、一一八七地號土地，其土地分區使用雖經
      編定為預定道路，惟尚未開通者，除經原審法院勘測明確
      外，且為兩造不爭執之事實；益見被上訴人辛○○、臺南
      縣新營市農會所有三興段一二０六之三、之四地號土地與
      公路間仍無適宜之聯絡，其等經由系爭土地之私設道路，
      與公路聯絡之使用目的尚未完成。上訴人僅以：前案確定
      判決所採分割方法，不符土地利用之經濟利益，並不妥適
      云云，遽認系爭土地並無繼續供作私設道路必要，請求判
      決分割共有物云云，委不足採。
    (3)再者，系爭土地仍有繼續供作兩造所有土地與公路為適宜
      聯絡之必要，其因物之使用目的尚未完成而不得分割；被
      上訴人據以抗辯上訴人不得訴請共有物分割者，核係其正
      當權利之行使，並非以損害他人為主要目的，亦難認有何
      權利濫用可言（最高法院四十五年台上字第一０五號判例
      參照）。上訴人主張被上訴人執意將系爭土地全部作為道
      路通行使用，損及伊之權益，屬於權利濫用，有違誠信原
      則云云，同無足採。
五、綜上，兩造共有系爭土地，地目建，依法令雖無不得分割之
    限制，惟系爭土地依前案確定判決意旨，係作為兩造分得土
    地得與公路為適宜聯絡之道路使用；參酌系爭土地鄰接之北
    側計劃道路並未完全開通，被上訴人辛○○、臺南縣新營市
    農會取得之一二０六之三、之四地號土地，非經由系爭土地
    仍無法與公路為適宜之聯絡，系爭土地作為道路使用之目的
    尚未完成，即有因物之使用目的不能分割之法定事由。從而
    ，上訴人請求法院判決分割系爭土地，洵屬無據，不應准許
    。原審為上訴人敗訴之判決，其認事用法均無不合；上訴意
    旨仍執前詞，指摘原判決不當，求予廢棄改判，為無理由，
    應予駁回。
六、本件事證已臻明確，兩造其餘攻擊防禦方法之陳述，與判決
    結果並無影響，爰不一一論述，併此敘明。
七、據上論結，本件上訴為無理由，依民事訴訟法第四百四十九
    條第一項、第七十八條，判決如主文。
中    華    民    國    99    年    8    月    17     日
                  民事第二庭  審判長法  官  陳  光  秀
                                    法  官  曾  平  杉
                                    法  官  李  文  賢
上為正本係照原本作成。
如不服本判決，應於收受送達後20日內向本院提出上訴書狀，其
未表明上訴理由者，應於提出上訴後20日內向本院補提出理由書
狀（均須按他造當事人之人數附繕本）上訴時應提出委任律師或
具有律師資格之人之委任狀；委任有律師資格者，另應附具律師
資格證書及釋明委任人與受任人有民事訴訟法第466條之1第1項
但書或第2項（詳附註）所定關係之釋明文書影本。如委任律師
提起上訴者，應一併繳納上訴審裁判費。
中    華    民    國    99    年    8    月    18     日
                                    書記官  劉  清  洪
【附註】
民事訴訟法第466條之1：
(1)對於第二審判決上訴，上訴人應委任律師為訴訟代理人。但上
  訴人或其法定代理人具有律師資格者，不在此限。
(2)上訴人之配偶、三親等內之血親、二親等內之姻親，或上訴人
  為法人、中央或地方機關時，其所屬專任人員具有律師資格並
  經法院認為適當者，亦得為第三審訴訟代理人。
民事訴訟法第466條之2第1項：
  上訴人無資力委任訴訟代理人者，得依訴訟救助之規定，聲請
  第三審法院為之選任律師為其訴訟代理人。

司法院資訊處製作；財團法人民間司法改革基金會備份。
